最高法院刑事判決　　　　　　　　　　　　　　　八十六年度台上字第三三○七號
　　上 訴 人　台灣高等法院台南分院檢察署檢察官
　　被　　告　甲○○
右上訴人因被告殺人案件，不服台灣高等法院台南分院中華民國八十六年三月五日第
二審更審判決（八十五年度重上更(四)字第四四八號，起訴案號：台灣台南地方法院檢
察署八十年度偵字第五○四六號），提起上訴，本院判決如左：
    主  文
上訴駁回。
    理  由
本件原判決以公訴意旨略稱：被告甲○○與楊月仙係夫妻，二人感情不睦，楊月仙於
民國八十年元月間，遷離原台南市○○街二十八巷三十八號住處，另賃屋住於台南市
○○路○段四十六巷七十八號四樓，並在台南市○○路○段里奧酒店（即里奧鋼琴酒
坊）任經理，並要求離婚，夫妻間爭執益烈，被告為此心生不滿，乃起意教訓楊月仙
，於八十年二月二十一日上午二時許，預尖刀一把，與友人張定華、侯雲飛、查富
信、楊建輝等人，至台南市○○路二十五號二樓外遇ＫＴＶ店唱歌，乘如廁之際，離
開該店外出，搭車至楊月仙回上開賃屋處必經之台南市○○路○段主婦商場前，等候
自里奧酒店下班返回住處之楊月仙。未幾楊月仙乘顏正坤所駕駛之計程車抵達該處下
車，欲進入府前路小巷走回租屋處，被告尾隨跟進，並在台南市○○路○段四十六巷
二十三號空屋內談判，雙方又起爭執。被告頓萌殺人之犯意，取出預藏之尖刀，猛刺
楊月仙胸部及上臂五刀，致楊月仙左胸三×二×八公分、三‧五×二×五公分刺傷各
一處、胸外側部三×一×五公分刺傷一處、右肘關節部後方二×一×三公分刺傷一處
、右上臂後側二×一×六公分刺傷一處，楊月仙因被刺失血過多不支倒地，於同日上
午四時許當場死亡。被告則於同日上午四時三十分許，自行折返外遇ＫＴＶ店，佯裝
無事，迄同日上午五時許，始與友人相偕離去，因認被告涉犯刑法第二百七十一條第
一項之殺人罪嫌云云。然訊之被告則矢口否認有右開殺害其妻楊月仙之行為，並辯稱
：伊與余世金、侯雲飛、張定華等友人於八十年二月二十一日凌晨三時許至外遇ＫＴ
Ｖ店，迄當日上午五時許始離開該店，其間伊僅有數分鐘離開廂房上廁所，始終在店
內，未曾離開該店外出。伊在開山派出所聽伊父王家綬說：楊月仙死在一空屋內，伊
乃在至台南市○○○○○路途中轉告張定華，並非伊於無人告知楊女已死亡之情形下
，事先已知楊女已死亡等語。經查：(一)、證人侯雲飛於偵查中固證稱：被告至ＫＴＶ
店後並沒有外出（相驗卷八二頁背面），又稱：伊雖看到被告左腳內側插有東西，但
不能確定是刀，被告左腳有插東西之習慣故伊才注意到，伊看到被告不在廂房時，但
余世金有在店內與人喝酒，被告回廂房時，伊記不清楚衣服有無換過（見偵查卷第五
七、五八頁）。於原審亦稱：伊在警訊之筆錄不實在，因筆錄寫好後警察未叫伊看（
見第一審卷第二十頁），在原審前審亦供稱：伊在警訊中之供述，非出於自由意志，
筆錄係承辦警員寫好後命伊簽名，在偵查中之供述，亦受警員恐嚇所致（見上更一字
卷第一○五頁）。於原審又證稱：伊在警訊所稱伊看到被告腳上襪子內有刀、並離開
廂房一個多小時才回來、看到腳上有紅色液體等情，係伊胡說的，因該兇殺案警方認
定是被告所為，伊為迎合警方的意思才隨口說的（見原審卷八十六年二月五日筆錄）
。則證人侯雲飛先後證述不符，其警訊所為不利被告之證言是否可信，不無可疑。證
人即侯雲飛之兄侯雲鵬在原審之前審亦證稱：「因我向檢察官詢問：警局訊問侯雲飛
為何達八、九小時之久﹖檢察官命刑警說明，刑警則交筆錄給我閱覽，當時筆錄內容
，侯雲飛並無提到不利於被告如帶刀及鞋子沾血之情事」等語（見原審上更一字卷第
一○五頁、上更二字卷第五四頁反面）。當時與被告同至外遇ＫＴＶ店唱歌之證人鍾
南雄、余世金、查富信、楊建輝於警局暨檢察官偵訊時均證稱：被告進入該店內後，
未有中途離開該店外出（見相驗卷第一六頁反面、第二七頁反面、第六一頁、偵查卷
第七五頁反面、第八七、八九頁）。則侯雲飛上述所稱被告外出一小時許，並無其他
佐證，自難採信。(二)、證人張定華於檢察官偵查中證稱：伊與被告到該卡拉ＯＫ店，
伊待到上午五、六時左右，被告尚在那裡，警方傳伊製作筆錄，因伊係假釋的人犯，
伊害怕而未去（相驗卷三二頁反面、三三頁）。並未證稱被告曾離開該店一小時。於
原審又證稱：被告是否外出該店，伊不知道，他有離開廂房一個多小時，伊去廁所時
未看到他，嗣後伊問被告，他說至隔壁休息，（見錄音帶譯文、原審卷八十六年一月
十五日筆錄）。則證人張定華既不敢至警局作筆錄，僅提供錄音帶給檢察官（該錄音
帶譯文見警卷第八九、九○頁），該錄音帶內容及嗣於檢察官偵查中所證被告曾離開
廂房一個多小時云云，既非證稱看到被告外出該店一個多小時，應不得作為被告曾外
出該店一個多小時之不利證據。(三)、楊月仙被殺後，其鮮血噴灑滿地，有現場照片在
卷可稽（見警卷第一三○至一三三頁），苟被告下手行兇，被害人之血必噴至被告身
上，但被告當夜所穿之衣褲並未有血跡；腳部所穿皮鞋雖沾有紅色液體，但經內政部
警政署刑事警察局檢驗結果，人血反應呈陰性，有該局鑑驗書在卷可稽（見偵查卷第
二七頁、警卷第九八頁）。被告當日所穿之衣服未有更換，衣服未沾血跡，已據證人
張定華、侯雲飛於原審前審供證屬實（見原審重上更三字卷第七七頁、上更二字卷第
一二五頁反面），如認為被告係偕同不詳姓名人行兇，被告未親自下手，致未被噴到
血云云，乃推測之詞，自屬無據；現場所遺留之鞋印（見相驗卷第一二四頁上方及第
一三一頁下方照片）經同刑事警察局鑑驗結果，亦非被告所穿之皮鞋所造成之痕跡，
有該局鑑驗書在卷為憑（見原審上更一字卷第九四頁）。則楊女被殺，應與被告無關
。至於在兇殺案現場所檢得之煙蒂，其上唾液經檢驗結果為Ａ型，所檢得之毛髮與死
者頭髮之毛質等特徵同，有鑑驗書可證（見原審上訴字卷第五六頁），唾液與被告之
血型雖相同，但血型為Ａ型之人甚多，（如本件之嫌疑人余世金、王文正其血型均係
Ａ型），尚難僅憑該唾液為Ａ型與被告之血型相同，遽作為被告殺人之證據。(四)、證
人侯雲飛在警局供稱：「我們（指伊與被告等）於八十年二月二十一日凌晨二時五十
分，坐原車離開礸石舞廳後，約於二時五十五分到達外遇ＫＴＶ店……」。「甲○○
於三時十分許離開外遇ＫＴＶ店，出去約一小時三十分許，約四時四十分許回來」（
見警卷第五、六頁）。則依其上開所述，被告係於當日凌晨三時十分離開外遇ＫＴＶ
店，如其離開後確係至台南市○○路○段東門圓環主婦商場前等候其妻楊月仙，加上
五分鐘之坐計程車之時間（由該店坐計程車至東門圓環主婦商場，約二公里路程，在
深夜人車稀少僅需五分鐘即可到達）。則被告到達主婦商場前之時間，應係同日凌晨
三時十五分許。而證人即里奧鋼琴酒坊店長余湘秀於警訊證稱；楊月仙係於案發當日
凌晨二時三十分許乘坐計程車離開該酒坊（警卷第五三頁），該酒坊在台南市○○路
○段，乘坐計程車至東門圓環主婦商場附近，亦僅約五分鐘之車程。故楊月仙似早於
當日凌晨二時三十五分許即到達主婦商場前，而被告遲於四十分鐘後始抵該處，顯不
可能與楊月仙相遇，亦無可能跟蹤楊月仙在台南市○○路○段四十六巷二十三號空屋
內予以殺害。又證人即該ＫＴＶ店服務生李健偉於偵查中雖證稱：被告那廂房的人當
天去該店一個多小時後，曾有二個人外出，但伊無法指認那二人係何人。又稱伊與被
告認識，因其常去該店（見偵查卷第一○五、一○六頁）。依李健偉所述，被告等人
當天既於凌晨三時許始到該店，經過一個多小時即凌晨四時許才有二人出去，楊女早
於凌晨二時三十五分許已抵命案現場，該出去之二人顯未與楊女相遇，況被告係證人
李健偉所認識之人，若被告有出去，證人李某不可能無法指認，足證李健偉所看到之
該二人中應無被告，且該二人出去亦與命案無關，其證詞自不能作為被告不利之證據
。(五)、案發當日凌晨載楊女返家之計程車司機顏正坤證稱：楊月仙當時坐其計程車時
好像在哭，至近主婦商場附近下車，下車後走入巷內（見警卷第六二頁、偵查卷第九
七頁）。則楊女有可能當日在里奧鋼琴酒坊即與他人發生糾紛，而於下車後未抵達其
住處前，被先前與其發生糾紛之人所殺。又本案承辦刑警即台南市警察局第二分局刑
事小隊長吳中平出具之查證報告稱：「……經近日來多方查訪，得秘密證人陳××之
陳述，案發時有一位年約三十歲左右、身材約一八○公分、體重九十公斤、臉圓圓、
前額頭髮有燙之男人，於案發時在現場附近與死者談話，且有爭吵聲，不久即聽到喚
救命之聲音，隨後聽到有人在四十六巷（即台南市○○路四十六巷）跑步之聲，又經
查訪得知現於台南市議員高正明處任司機之王文正，其年貌、身材等特徵，很適合秘
密證人所指之人……」（見聲字第四三七號卷第二頁）。雖王文正否認上情，王某之
血型係Ａ型，有眾民醫事檢驗所之檢驗報告一紙在原審卷可稽，與死者陰部所遺留之
精液血型係ＡＢ型不同，但與現場所留煙蒂唾液血型係Ａ型相同，姑不論該秘密證人
陳某所指兇手是否王文正，但應非指被告，否則上述查證報告何以未寫出被告適合該
秘密證人所指之人，竟指王某係涉嫌人﹖且證人吳中平於原審證稱：「查證工作是我
根據多人查證才寫的，最後是我綜合的，應該是有叫證人來指認，但沒有作筆錄」（
八十五年十一月二十七日筆錄），另據附原審卷之台南市警察局第六分局八十五年十
二月二十三日函稱：楊月仙被殺致死命案，當時專案小組只知秘密證人姓陳，不知其
名字及住址云云。而被告之身材等特徵，早為專案小組所知悉，上述之查證報告，既
未指被告涉嫌，顯然專案小組認為被告並非該陳姓秘密證人所指之涉嫌人。(六)、被告
於偵查中供稱：伊至台南市警察局第二分局才知道楊女已死亡，但並未供稱係經謷員
告之始知。於法院審理中固供稱係在開山派出所由伊父告之伊才知，伊於與張定華共
同坐車由開山派出所到二分局之車上才轉告張定華。證人即其父王家綬於原審之前審
亦證稱：伊曾在派出所告知被告說楊女已死亡（見原審重上更三字卷第五一頁反面）
，與張定華所提出之錄音帶譯文所稱伊係在與被告同往台南市警察局第二分局之車上
，由被告告知伊楊女已死亡一節（警卷八八、八九頁），與被告之供詞並無矛盾。被
告供稱：伊與張定華係伊聽到伊母余金芳說楊女受傷之消息後（亦經證人余金芳證稱
屬實），先到台南市警察局第二分局再到開山派出所又再去第二分局。非如第一審判
決所稱被告於偵查中供稱：係經由二分局警員告之楊女之死訊。則被告並非在無人告
之前已知悉楊女死亡，自無從以上述各人供證作為被告不利之認定。綜上所述，被告
犯罪不能證明，因而撤銷第一審此部分不當之判決，改判諭知被告無罪，經核於法尚
無違誤。按刑事訴訟法第三百七十九條第十款所謂應調查之證據，係指該證據與待證
事實有重要關係，在客觀上有調查之必要者而言。證人即里奧鋼琴酒坊店長余湘秀在
警局證稱：死者楊月仙係於當日（即八十年二月二十一日）凌晨二時三十分許，坐計
程車離開該酒坊（見警卷第五三頁反面）。計程車司機顏正坤在檢察官偵查中亦證稱
：是當日凌晨二點多，載一位里奧鋼琴酒坊小姐（指楊月仙），到台南市東門圓環（
指主婦商場前）等語（見偵查卷第九七頁反面）。余湘秀供述楊月仙當日離開該酒坊
之時間，既已明確，自無再傳訊余湘秀及該酒坊服務生之必要。原審未依職權予以傳
訊，尚難謂有應調查之證據未予調查之違法。次按同法第一百六十五條第一項規定：
卷宗內之筆錄及其他文書可為證據者，應向被告宣讀或告以要旨，予以被告辯稱之機
會，係為被告之利益而設。故如諭知無罪等非不利於被告之判決，縱未踐行此項程序
，尚難認於法有違。原審於審判期日先後提示證人及其他關係人之供述，及警訊、檢
察官偵查、第一審暨原審之歷次筆錄，並告以要旨，問被告有無意見（見原審重上更
四字卷第九七頁反面、第九八頁），如何遽謂原審踐行之訴訟程序有瑕疵。再查證人
侯雲飛在第一審暨原審審理時係稱：在警局之供述，非為實在，係因受承辦警員恐嚇
送管訓所致，警局筆錄寫好後未命伊觀覽，即要伊簽蓋等語（見第一審卷第二○頁反
面、原審上更一字卷第一○五頁、重上更四字卷第七七頁），並非稱係遭刑求，是承
辦警員徐鳳國、李炎山、王文志雖稱未對該證人施以刑求，仍不能即認侯雲飛在警局
之供述，非出於不正之方法。按檢察官就被告之犯罪事實有舉證責任。又不能證明被
告犯罪者，應諭知無罪之判決，刑事訴訟法第一百六十一條、第三百零一條第一項分
別有明文規定。不能證明被告犯罪，已如前述，檢察官何能反以原審未調查楊月仙究
竟係何人所殺害，而指摘原判決諭知被告無罪為不當﹖末查被告之父王家綬在原審證
稱：伊到達空屋時，楊月仙業已死亡，被告來派出所（指台南市開山警察派出所），
伊即告知楊月仙人已死等語（見原審重上更三字卷第五一頁反面）。如何能謂被告所
稱：從該派出所至台南市警察局第二分局途中，轉告張定華說：楊月仙死在空屋云云
，係有矛盾﹖檢察官上訴意旨，猶執前詞指摘原判決不當，並對原審採證職權之適法
行使，任加指摘，難認有理由，應予駁回。
據上論結，應依刑事訴訟法第三百九十六條第一項，判決如主文。
中      華      民      國    八十六    年      六      月      五      日
                              最高法院刑事第七庭
                                  審判長法官  董  明  霈
                                        法官  丁  錦  清
                                        法官  賴  忠  星
                                        法官  林  茂  雄
                                        法官  洪  耀  宗
      右正本證明與原本無異
                                              書  記  官
中      華      民      國    八十六    年      六      月     十六     日
